【裁判字號】    95,訴,1427
【裁判日期】    951227
【裁判案由】    清償借款
【裁判全文】
臺灣臺南地方法院民事判決              95年度訴字第1427號
原      告  甲○○
被      告  丙○○
訴訟代理人  張榮作律師
上列當事人間請求清償借款事件，經本院於民國95年12月13日言
詞辯論終結，判決如下：
    主      文
被告應就其繼承被繼承人林金玉所得之遺產範圍內給付原告新台
幣伍拾萬元，及自民國九十年十二月二十六日起至清償日止，按
年利率百分之二十計算之利息，並按年利率百分之四計算之違約
金。
原告其餘之訴駁回。
訴訟費用由被告負擔二分之一，餘由原告負擔。
本判決原告勝訴部分得假執行。但被告如於執行標的物拍定、變
賣前，以新臺幣伍拾萬元為原告預供擔保，得免為假執行。
原告其餘假執行之聲請駁回。
    事實及理由
甲、程序方面：
    按訴狀送達後，原告不得將原訴變更或追加他訴。但減縮應
    受判決事項之聲明者不在此限，民事訴訟法第255條第1項第
    3 款定有明文。原告起訴請求被告應給付原告新台幣（下同
    ）1,000,000 元，及自民國90年12月26日起至清償日止按年
    利率百分之20計算之利息，暨自90年12月26日起至清償日止
    ，按借款本金每百元每日以1 角計算之懲罰性違約金。嗣起
    訴狀繕本送達後，原告於95年12月13日當庭減縮請求被告應
    於繼承被繼承人林金玉遺產範圍內給付原告1,000,000 元，
    及自民國90年12月26日起至清償日止按年利率百分之20計算
    之利息，暨自90年12月26日起至清償日止，按借款本金每百
    元每日以1 角計算之懲罰性違約金，核屬減縮應受判決事項
    之聲明，揆諸前開條文規定，應予准許。
乙、實體方面：
一、原告起訴主張：被告之被繼承人林金玉與訴外人乙○○於90
    年9 月24日，共同向訴外人李文雄借款50萬元，約定借款債
    務清償日期為90年12月25日，利息依每百元每月以2元3角計
    算（本件僅請求年息百分之20），違約金則依每百元每日以
    1 角計算之懲罰性違約金。被告之被繼承人林金玉與訴外人
    乙○○復於90年9 月26日，共同向訴外人李文雄借款50萬元
    ，借款債務清償日期、利息及違約金均與上開借款相同，並
    以附表所示之2 筆土地為訴外人李文雄設定抵押供擔保。詎
    被告之被繼承人林金玉及訴外人乙○○於清償期屆至後，竟
    未依約償付本息及違約金。嗣於94年4 月30日，訴外人李文
    雄將上開借款債權百分之80讓與給訴外人李翠璣，另將上開
    借款債權百分之20讓與給原告甲○○，並辦妥抵押權移轉登
    記。嗣於95 年8月10日，訴外人李翠璣復將受讓之上開債權
    全部讓與給原告甲○○，雙方並辦妥抵押權移轉登記。惟因
    借款主債務人林金玉已於94年11月16日死亡，被告丙○○為
    林金玉之繼承人，依法應繼承林金玉之債務，而被告丙○○
    已辦理限定繼承，自應於繼承其被繼承人林金玉遺產之範圍
    內負清償之責。為此，爰依消費借貸及繼承之法律關係，求
    為判決：(1)被告應於繼承被繼承人林金玉遺產範圍內給付原
    告1,000,000 元，及自民國90年12月26日起至清償日止按年
    利率百分之20計算之利息，暨自90年12月26日起至清償日止
    ，按借款本金每百元每日以1 角計算之懲罰性違約金。(2)願
    供擔保請准宣告假執行。
二、被告則以：
  (一)對於原告提出之2 紙借據上，有關林金玉及乙○○之印文皆
    為真正不爭執，惟據被告家屬表示，因林金玉與乙○○曾陸
    續向李文雄借款，故林金玉及乙○○之印章可能皆放在李文
    雄處。另觀諸借據上有關違約金部分，皆僅蓋有林金玉及乙○○之印文，而無林金玉及乙○○之簽名或指印，然林金玉
    及乙○○對於借款約定相當慎重，故借據上有關違約金部分
    並無林金玉及乙○○之簽名或指印，與常情有違，亦難認定
    借款之初雙方就違約金部分是否有所約定。況原告於95年10
    月17日開庭時，當庭表示「因為林金玉沒有償還過一毛錢，
    所以才約定違約金」，足見借款之初，借貸雙方就違約金部
    分並未約定，原告請求給付違約金，應無理由。
  (二)縱認本件借款有違約金之約定，然本件違約金以每百元每日
    1 角計算，換算後約為年利率百分之36.5，與現今一般銀行
    對消費金融借貸有關違約金部分，多以利息年利率百分之20
    為違約金之上限相較，實屬過高，且近年來金融機構之不動
    產貸款年利率皆在百分之5 以下，本件請求之借款年利率為
    百分之20，高達4 倍之譜，顯見本件借款所約定之利息及違
    約金均屬偏高，爰請求酌減至合理合法之程度。
  (三)被告之被繼承人林金玉生前雖有向他人借貸，惟據被告表示
    林金玉應有按時繳息，且依一般經驗法則，經營高利貸者，
    皆會對借貸人之財產進行訴訟或暴力討債。而本件迄今已超
    過借款債務還款期限約4、5年，倘被告之被繼承人林金玉生
    前未繼續繳息，原告豈可能置之不理，足認被告之被繼承人
    林金玉生前確有繳息，是原告請求自90年12月26日起至清償
    日止之利息及違約金部分，即屬無據。並聲明：(1)原告之訴
    駁回。(2)如受不利之判決，願供擔保請准宣告免為假執行。
三、本件不爭執事項：
  (一)90年9月24日、90年9月26日，被告之被繼承人林金玉及訴外
    人乙○○共同向訴外人李文雄借款各500,000 元，雙方約定
    債務清償日為90年12月25日，利息為每百元每月2元3角計算
    。惟被繼承人林金玉已於94年11月16日死亡，其配偶被告丙○○為其繼承人，並已就被繼承人林金玉所遺遺產為限定繼
    承。
  (二)訴外人李文雄於94年4 月30日將上開債權百分之80讓與訴外
    人李翠璣，另將上開債權百分之20讓與原告甲○○，訴外人
    李翠璣於95年8月10日，復將其受讓部分之債權讓與原告，
    雙方並辦妥抵押權移轉登記。
  (三)上開事項，業據原告提出借據2紙、土地抵押權設定契約書1
    紙、土地他項權利移轉契約書2紙、他項權利證明書1紙、附
    表所示2 筆土地之土地登記謄本、被繼承人林金玉之繼承系
    統表及戶籍謄本為證，並經本院調閱95年度繼字第63號聲請
    人丙○○及乙○○聲請就林金玉之遺產限定繼承之卷宗核閱
    無誤，且為被告所不爭執，堪信屬實。
四、本院之判斷：
    本件原告前揭主張被告之被繼承人林金玉向訴外人李文雄借
    款，屆期未清償，而李文雄先將債權百分之80轉讓予訴外人
    李翠璣，百分之20轉讓予原告，嗣訴外人李翠璣又將之轉讓
    予原告，被告為林金玉之繼承人，依法應負清償責任之事實
    ，業據提出借據、土地登記謄本、土地他項權利移轉契約書
    各2紙、土地抵押權設定契約書、繼承系統表、戶籍謄本各1
    份為證，被告對上開事實亦不爭執，自堪信為真實，惟關於
    借款之利息及違約金部分，被告則以前揭情詞置辯，故本院
    所應審究者即為：(1)系爭借據上違約金之約定是否為真正？
    (2)被告主張利息及違約金過高而請求酌減，是否有理由？(3)
    被告之被繼承人林金玉或訴外人乙○○是否曾清償系爭借款
    之利息？茲分述如下：
  (一)被告雖以原告曾當庭表示「因為林金玉未曾清償過，所以才
    約定違約金」等語，主張借款之初，借貸雙方並未約定違約
    金云云，然原告事後已具狀說明庭訊當時因簡化陳述而造成
    誤解，所述並無承認借款之初無違約金約定之意。本院復參
    諸被告對於系爭2 紙借據上，有關林金玉及乙○○之印文皆
    為真正一事並不爭執，而系爭2 紙借據上，就借款金額及借
    款利息等約定條款，皆僅蓋用林金玉及乙○○本人印章表明
    確認同意之意，並未另行簽名或捺指印，有關違約金之約定
    部分亦然，基此，由形式上觀之，系爭2 紙借據有關違約金
    部分之約定，僅以蓋用林金玉及林仲之印章表明確認同意之
    意，並無顯然違背情理之處。被告徒以林金玉及乙○○曾陸
    續向李文雄借款，主張林金玉及乙○○之印章可能皆放在李
    文雄處，且違約金部分僅有蓋用林金玉及乙○○之印章，並
    無簽名或捺指印，主張借款當時並未約定違約金云云，非但
    所述毫無憑據而屬個人推測之詞，且亦無法舉證以實其說，
    所辯皆無可採。
  (二)再本件系爭2紙借據第3條約定借款利息為「每百元每月以 2
    元3 角」計算，所約定之利息經換算後，已高於週年百分之
    20之法定最高利率。惟本件原告就利息部分，係請求按週年
    利率百分之20計算，並未超過民法第205 條所定法定最高利
    率週年百分之20之限制，仍為法之所許，是被告辯稱原告請
    求之借款利息過高而請求酌減云云，自無足取。復按「約定
    之違約金額過高者，法院得減至相當之數額。」，民法第25
    2 條定有明文。至於約定之違約金是否過高，應就債務人若
    能如期履行債務時，債權人可享受之一切利益為衡量標準，
    而非僅以約定一日之違約金額若干為衡量標準（最高法院50
    年臺上字第19號判例意旨參照）。則依該判例意旨，無非在
    強調不得僅以約定違約金額多寡作為認定是否過高之唯一憑
    據，而須依一般客觀事實，社會經濟狀況及當事人所受損害
    情形，以為斟酌之標準（最高法院79年度台上字第1915號判
    例要旨參照）。易言之，在衡量違約金約定是否過高時，應
    就契約之性質、當事人是否以約定違約金做為強制債務履行
    為目的，以及債權人因債務人違約所受之損害等情形，綜合
    觀察以為酌定。本院衡諸本件係消費借貸契約，債務人未依
    約履行時，債權人所受損害，蓋以本金及利息未能如期獲償
    為損害範圍，此與締結工程承攬契約時，債務人倘未如期履
    行，債權人可能因工期展延而導致重大損失，兩者截然不同
    。而系爭2紙借據第4條約定「自違約日起依新台幣每百元每
    日以1 角計算之懲罰性違約金。」，該違約金換算百分比後
    ，為週年利率百分之36.5，較法定利息最高週年利率高出1.
    5 倍。本院衡諸本件借款債務人未能如期履行時，債權人所
    受損害之範圍蓋為本金及利息未能獲償，惟原告已按週年百
    分之20之法定最高利率請求給付利息，且本件借款之債務人
    另提出附表所示之2 筆土地設定抵押供擔保等情形，認本件
    違約金之約定過高，並參考現行金融機構對消費金融借貸有
    關違約金部分之約定，多以約定利息利率之百分之20為違約
    金之上限，是本院認本件違約金應減至週年利率百分之 4，
    始為相當。
  (三)被告雖另辯稱被繼承人林金玉生前已清償部分利息云云，惟
    於本院自承就主張已清償部分利息之事，無法提出相關證據
    以資證明，被告就所辯未能舉證以實其說，自無可採。又按
    給付有確定期限者，債務人自期限屆滿時起，負遲延責任，
    民法第299條第1項定有明文，而系爭2紙借據第2條約定清償
    日期皆為90年12月25日，然被告之被繼承人於前揭約定之清
    償期屆至後均未依約給付，則原告請求自約定清償期限屆滿
    之翌日即90年12月26日起至清償日止，按年利率百分之20計
    算之利息，洵屬有據。
  (四)惟按數人負同一債務或有同一債權，而其給付可分者，除法
    律另有規定或契約另有訂定外，應各平均分擔或分受之，民
    法第271條定有明文。觀諸本件系爭2紙借據之內容，原定型
    化契約繕打「連帶保證人」之字樣經刪除後，嗣經修改為「
    借款人」，並蓋用林金玉及乙○○之印章以資確認，復由林
    金玉及乙○○在「借款人」下方分別簽名、蓋章。因此，依
    系爭借據記載內容觀之，被告之被繼承人林金玉及訴外人乙○○均同為本件借貸契約之借款人，2 人僅係共同向債權人
    借款共計1,000,000元，應各自對債權人負擔500,000元之借
    款債務，且2 人間就借款債務並未互負連帶清償責任，故被
    告應僅於被繼承人林金玉借款之5,000,000 元範圍內負清償
    之責。末按，繼承人得限定以因繼承所得之遺產，償還被繼
    承人之債務，為限定繼承者，其對於被繼承人之權利義務，
    不因繼承而消滅，民法第1154條第1項、第3項定有明文。限
    定繼承之繼承人，仍應繼承被繼承人之債務全額，僅以因繼
    承所得之遺產為限度，負償還責任，即限定繼承人非無債務
    ，僅其責任有限而已。則依前揭規定，被告雖已向本院辦理
    限定繼承，惟仍應以其繼承被繼承人林金玉所得之遺產範圍
    內，償還被繼承人林金玉所負本件500,000 元之借款債務甚
    明。
五、綜上所陳，本件被告抗辯借款之初並未約定違約金，且已清
    償部分利息云云，雖無可採，惟本院參酌被告自承被繼承人
    林金玉確有借款之事實，且依借據內容觀之，被告之被繼承
    人林金玉與訴外人乙○○同為本件借款人，2 人對債權人僅
    各負500,000 元之借款債務，另參酌原告因債務人未依約履
    行消費借貸契約所受之損害範圍，原告已依法定最高週年利
    率請求給付利息，且債務人已提供不動產設定抵押擔保本件
    借款債務，及現行金融機構所收取違約金之上限等，認本件
    約定之違約金過高，應酌減至週年利率百分之4 為相當。從
    而，原告依消費借貸及繼承之法律關係，主張被告應就其繼
    承被繼承人林金玉所得之遺產範圍內，給付原告500,000 元
    ，及自約定清償期限屆滿之翌日即90年12月26日起至清償日
    止，按年利率百分之20計算之利息，並按年利率百分之4 計
    算之違約金，為有理由，應予准許，逾此範圍之請求，為無
    理由，應予駁回。
六、本判決原告勝訴部分未逾500,000元，依民事訴訟法第389條
    第1項第5款規定，爰依職權宣告假執行。被告陳明願供擔保
    ，聲請免為假執行，核無不合，爰酌定相當擔保金額併准許
    之；至原告敗訴部分，其假執行之聲請已失所附麗，應併予
    駁回。
七、本件判決結果已臻明確，兩造其餘攻擊防禦方法及舉證，經
    本院斟酌後，認與判決結果無影響，爰不一一論述，供此敘
    明。
八、據上論結，本件原告之訴為一部有理由，一部無理由，依民
    事訴訟法第79條、第389條第1項第5款、第392條第2項、第3
    項，判決如主文。
中    華    民    國    95    年    12    月    27    日
                  民事第五庭    審判長法  官  高榮宏
                                      法  官  張家瑛
                                      法  官  林中如
以上正本係照原本作成。
如對本判決上訴，須於判決送達後20日內向本院提出上訴狀
中    華    民    國    95    年    12    月    27    日
                                      書記官  凌昇裕
附表
┌──┬──────────────────┬───────┬────┐
│編號│            土地地號                │   面積       │  設定  │
│    │                                    │(平方公尺)    │權利範圍│
├──┼──────────────────┼───────┼────┤
│1   │(重測前)台南縣永康市○○段754-1地號 │(重測前)692   │  1/2   │
│    │(重測後)台南縣永康市○○段1113地號  │(重測後)684.23│        │
├──┼──────────────────┼───────┼────┤
│2   │台南縣永康市○○段1405-2地號        │  82          │  全部  │
└──┴──────────────────┴───────┴────┘


司法院資訊處製作；財團法人民間司法改革基金會備份。
